【裁判字號】    97,台上,2572
【裁判日期】    971204
【裁判案由】    拆屋還地
【裁判全文】
最高法院民事判決            九十七年度台上字第二五七二號
上  訴  人  乙○○
訴訟代理人  陳文彬律師
            張巧妍律師
            丁玉雯律師
被 上訴 人  懋億鋼鐵有限公司
法定代理人  丙○○
被 上訴 人  甲○○
共      同
訴訟代理人  蔡碧仲律師
            陳怡禎律師
            王百治律師
上列當事人間請求拆屋還地事件，上訴人對於中華民國九十七年
七月一日台灣高等法院台南分院第二審判決（九十七年度重上字
第一○號），提起上訴，本院判決如下：
    主  文
上訴駁回。
第三審訴訟費用由上訴人負擔。
    理  由
本件上訴人主張：坐落嘉義縣民雄鄉○○段八四一、八四二、八
四四、七五一地號土地（下稱系爭土地）自民國六十八年起即登
記伊為所有權人，至於為伊父出資一事，與伊是否為系爭土地之
所有權人無涉。被上訴人未經伊同意，無權占有系爭土地，違法
搭建鐵皮房屋使用。爰依民法第七百六十七條之規定，求為判命
被上訴人甲○○應將坐落系爭八四一地號土地上如原判決附圖（
下稱附圖）所示編號甲部分面積○點○三七九一二公頃RC造建物
、同段八四一及八四二地號土地上如附圖所示編號乙部分面積○
點○五四四六九公頃鋼骨造建物、同段八四二及八四四地號土地
上如附圖所示編號丙部分面積○點一九七八二八公頃鋼骨造建物
、同段七五一地號土地上如附圖所示編號己部分面積○點○七○
二九五公頃鋼骨造建物及庚部分面積○點一○八五五六公頃鋼骨
造建物予以拆除，並與被上訴人懋億鋼鐵有限公司（下稱懋億公
司）將土地交還上訴人之判決。
被上訴人則以：系爭土地原地號為嘉義縣民雄鄉○○段二五五－
一、二五九、二五九－一、二五九－七號，固登記為上訴人所有
，惟實為上訴人之父黃水生於六十八年八月間與洪足賢合資新台
幣（下同）六百二十一萬六千元（黃水生負擔十分之六，洪足賢
負擔十分之四）向廖國榮購得，因受當時登記法令限制，始借名
登記於有自耕農身分之上訴人名下，雙方立有覺書為證，上訴人
並在其上簽名為憑。又黃水生與洪足賢亦合資購買坐落嘉義市○
○段三三三地號土地，登記於洪足賢之子或公司名下（因時間久
遠，且該土地已售出，洪足賢之妻洪陳秋月不復記憶），該二批
土地價值相當，七十九年間洪足賢逝世前，與黃水生就該二批土
地達成由黃水生取得系爭土地全部所有權，各自不再找補差額之
協議，黃水生因而取得系爭土地另十分之四之所有權。甲○○於
系爭土地上興建建物，一直支付租金與黃水生，上訴人亦知之甚
詳，是被上訴人占有系爭土地，乃源於真正所有權人黃水生之同
意出租，自有合法正當之權源，上訴人以被上訴人無權占有為由
，請求返還系爭土地，顯然無理等語，資為抗辯。
原審斟酌全辯論旨及調查證據之結果，以：系爭土地係由黃水生
與洪足賢合資購買，因該土地地目為旱，須登記於有自耕農身分
者，而上訴人之大哥長期吸毒，弟弟又出車禍，腦部嚴重受創，
幾乎成為植物人，家中男丁僅餘上訴人一人，黃水生乃要求上訴
人先去取得自耕農身分後，再購買系爭土地，並於六十八年九月
十一日登記於上訴人名下等情，已據上訴人陳明。參以黃水生於
六十九年三月二十日所立、經上訴人簽名之覺書內容，證人黃水
池、黃土城、黃俊惠、黃惠瓊及黃麗蓉之證詞，系爭土地所有權
狀於九十二年八月十五日上訴人向大林地政事務所申請補發前均
由黃水生保管，甲○○至八十三年至九十二年底均向黃水生承租
並繳付租金及在其上興建農舍取得使用執照辦理登記，黃水生之
公證遺囑內容，上訴人於九十五年五月二十五日發予甲○○之存
證信函內容等項，堪認黃水生於登記之初，真意係將系爭土地登
記至上訴人名下，但管理、使用、處分等權利仍屬於黃水生，即
純係借名登記，既非信託，亦非贈與。至上訴人提出黃水生出具
、由江金華於九十四年四月九日作成，黃會、賴峰雲、陳金火見
證之同意書，上訴人於起訴時並未提及，遲至上訴人聲請傳訊證
人賴峰雲、陳金火，該二證人始提起有見證該同意書之事，設若
該同意書確實於本件起訴前即作成，衡諸情理，上訴人斷無可能
於起訴時未提出該同意書，故該同意書內容是否真正，已非無疑
。又縱謂為真，細觀該同意書內容，僅係授予上訴人代理權，益
徵系爭土地係借名登記在上訴人名下，上訴人仍未因受贈而取得
所有權。系爭土地既於八十三年由黃水生表示租予甲○○建廠，
其代價由每月十萬元調高至十五萬元，均由甲○○向黃水生支付
至九十二年底，足見甲○○與黃水生間有租賃關係存在，上訴人
自始有以系爭土地供被上訴人使用之默示意思表示至明。茲黃水
生業經宣告禁治產，其管理人即配偶黃會亦未表示終止租賃契約
，甲○○與黃水生就系爭土地之租賃關係仍然存在，不因黃水生
於九十三年表示不再收租，而有不同。是甲○○占有系爭土地，
自始即有正當權源，懋億公司向甲○○借貸使用系爭土地亦屬有
權占有。從而，上訴人請求被上訴人拆屋還地，並無理由。為原
審心證之所由得，暨說明兩造其餘攻擊防禦方法毋庸逐一論述之
理由，因而廢棄第一審所為上訴人勝訴之判決，改判駁回其第一
審之訴。經核於法洵無違誤。
查上訴人雖為系爭土地之登記所有權人，但管理、使用、處分等
權利仍屬於黃水生，即黃水生與上訴人間就系爭土地為借名登記
關係，而黃水生曾將系爭土地出租與甲○○建築地上物，被上訴
人亦默示同意，甲○○並支付租金至九十二年底等情，為原審確
定之事實。被上訴人既係基於甲○○與享有管理、使用、處分等
權利之黃水生間租賃關係而占有使用系爭土地，上訴人且知其事
而有默示同意，則於上訴人舉證證明甲○○與黃水生間之租賃關
係已經出租人黃水生合法終止前，難謂被上訴人無合法使用系爭
土地之正當權源，且甲○○自九十三年起有無支付租金亦與上訴
人無涉。至六十九年三月二十日之覺書，確經上訴人簽名，要屬
真正，則原審綜合該覺書與其他證言、公證遺囑、存證信函等證
據，認定上訴人與黃水生間就系爭土地為借名登記關係，並無可
議，不因該覺書是否經黃水生親自簽名而有不同。上訴論旨，猶
執陳詞，並以原審依其取捨證據、認定事實及適用法律之職權行
使，認定已生公證效力之公證遺囑為真正，且其內容為可取，而
否認製作日期在後之同意書效力，指摘原判決不當，求予廢棄，
不能認為有理由。
據上論結，本件上訴為無理由。依民事訴訟法第四百八十一條、
第四百四十九條第一項、第七十八條，判決如主文。
中    華    民    國  九十七  年   十二   月    四    日
                      最高法院民事第六庭
                          審判長法官  朱  建  男
                                法官  顏  南  全
                                法官  林  大  洋
                                法官  沈  方  維
                                法官  袁  靜  文
      本件正本證明與原本無異
                                      書  記  官
中    華    民    國  九十七  年   十二   月   十九   日
                                                     Ｒ


司法院資訊處製作；財團法人民間司法改革基金會備份。
